【裁判字號】    97,重訴,739
【裁判日期】    980311
【裁判案由】    給付違約金
【裁判全文】
臺灣臺北地方法院民事判決             97年度重訴字第739號
原      告  乙○○
即反訴被告
訴訟代理人  楊思勤律師
被      告  甲○○
即反訴原告
訴訟代理人  黃永琛律師
複  代理人  劉桂君律師
上列當事人間給付違約金事件，本院於中華民國97年2 月11日言
詞辯論終結，判決如下：
    主      文
被告應給付原告新臺幣貳拾柒萬捌仟陸佰柒拾肆元，及自民國九
十七年七月一日起至清償日止，按週年利率百分之五計算之利息
。
原告其餘之訴駁回。
訴訟費用由被告負擔百分之三，餘由原告負擔。
本判決原告勝訴部分，於原告以新臺幣玖萬貳仟元為被告供擔保
後，得假執行。被告如以新臺幣貳拾柒萬捌仟陸佰柒拾肆元為原
告預供擔保，得免為假執行。
原告其餘假執行之聲請駁回。
反訴原告之訴及其假執行之聲請均駁回。
反訴訴訟費用由反訴原告負擔。
    事實及理由
甲、程序方面：
    被告即反訴原告於言詞辯論終結前，於民國97年8 月29日民
    事反訴起訴狀（見本院卷第73頁），因同一不動產買賣契約
    書，以原告即反訴被告未履行契約義務，已為解除契約為由
    ，依回復原狀之法律關係提起反訴，經核與原告於本件訴訟
    所為攻擊、防禦方法相牽連，其提起反訴合於民事訴訟法第
    259 條、第260 條第1 項規定，嗣變更聲明為請求反訴被告
    給付如97年11月6 日民事減縮反訴訴之聲明狀所示（見本院
    卷第117 頁），有關變更請求金額範圍部分，屬擴張或減縮
    應受判決事項之聲明，依民事訴訟法第255 條第1 項第3 款
    規定，亦應予准許，合先敘明。
乙、實體方面：
壹、本訴部分之雙方聲明及陳述
一、原告主張：兩造於85年1 月9 日訂立不動產買賣契約書（下
    稱系爭契約），約定由被告以新臺幣（下同）1,850 萬元向
    伊買受板橋市○○○段第二崁小段140-2 地號土地應有部分
    17/30 （下稱系爭土地），被告已分二次給付750 萬元，尾
    款1,100 萬元，扣除被告代墊土地增值稅171 萬848 元，剩
    餘928 萬9,152 元。依系爭契約第2 條第3 項之約定：「第
    三次付款（尾款）於乙方（即原告）協調談妥137 地號、13
    8 地號及140-2 地號之土地所有權人、共有人，並訂立合建
    協議書或合建契約時，由甲方支付乙方新臺幣壹仟壹佰萬元
    整」，第11條第3 項則約定：「甲方（即被告）保證取得權
    狀不得移轉予第三者，否則必於三日內付清尾款」，嗣被告
    將系爭土地出賣予訴外人呂敏玲，並於92年2 月24日辦理移
    轉登記，依上開第11條第3 項約定，被告應自系爭土地移轉
    之日起三日內即92年2 月28日前給付尾款，惟遲至95年1 月
    11日伊起訴請求被告給付價金事件，經臺灣高等法院96年度
    重上字第156 號民事判決確定後，被告始於97年5 月22日付
    清尾款。又依系爭契約第9 後段條：「……倘甲方違反本約
    各條所訂及期限交付價金時，應依延遲給付金額按日以千分
    之一之違約金給付乙方，如遲延給付超過壹個月，即視為無
    力履約，應將所交付價款悉由乙方沒收，同時解除本契約，
    違約之一方，各願放棄先訴抗辯權。」之約定，就被告之違
    約行為，原告自得請求被告自92年2 月28日起至92年3 月28
    日止未超過1 個月期間內，每日應依遲延交付金額928 萬9,
    152 元按日以1/1000之違約金即27萬8,674 元（9,289,152
    ×1/1000×30＝278,674 ，元以下原告捨去），另因被告遲
    延給付期限已超過1 個月，即視為無力履行，應將其所交付
    價款921 萬848 元（600 萬＋150 萬＋1,710,848 ＝9,210,
    848） 悉由伊沒收，以上合計948 萬9,522 元（278,674 ＋
    9,210,848 ＝9,489,522） 俱為違約金性質，為此請求被告
    給付等語。並聲明：(一)被告應給付原告948 萬9,522 元及自
    起訴狀繕本送達翌日起至清償日止按年息5 ％計算之利息。
    (二)願供擔保請准宣告假執行。
二、被告則以：
(一)、依系爭契約第2 條第3 款之約定，原告不僅需移轉系爭土地
    予被告，並負有完成一定工作始得請求給付報酬，顯與單純
    買賣要件不合，況系爭土地面積135 平方公尺，且與訴外人
    祭祀公業聖王公分別共有，原告應有部分僅17/30 ，以85年
    7 月間土地公告現值僅為每平方公尺5 萬8,000 元，依持分
    價值僅為443 萬7,000 元，如為單純買賣，伊豈可能以高達
    1,850 萬元向原告購買之理，益明系爭契約為買賣與承攬或
    居間之混合契約，倘承攬或居間未能完成，原告不得請求1,
    100 萬元。前案臺灣高等法院96年度重上字第156 號民事判
    決理由中，雖曾認定系爭契約為單純買賣契約，然該判斷本
    無既判力，且伊已於本件訴訟中提出新訴訟資料即簽約時之
    證人王玉惠，已到庭明確證述系爭契約真意包含買賣與仲介
    服務費，亦足以推翻前判決對系爭契約之判斷，本件不受爭
    點效之拘束。
(二)、系爭土地既因原告遲延7 年無法依契約第2 條第3 款約定，
    協調鄰地所有人與伊簽立合建契約，伊簽立系爭契約已失目
    的，故先後於92年1 月13日及92年1 月27日寄發存證函催告
    原告履行並解除契約，另委任昇陵建設公司總經理郭財發及
    副總經理鄭光欣當面向原告為解除契約之意思表示，且伊當
    時為求早日取回已付價金，委託雙方熟識之訴外人江敏行處
    理解約及後續事宜，江敏行多次與原告協調並要求返還已付
    價金，足認系爭契約業經解除，原告不得請求違約金。況原
    告未與妥鄰地所有權人談妥合建契約，卻先取得尾款及利息
    共計1,181 萬6,848 元（1,710,848 ＋10,106,000＝11,816
    ,848），已獲全部契約履行之利益，顯無損害可言，何來請
    求違約金，且伊因認已合法解除契約，原告又不願返還價金
    ，於92年2 月27日出賣系爭土地以抵充買賣價金，實無可歸
    責性，鈞院如認原告上開違約金之請求有理由，請酌減違約
    金之數額。
(三)、依系爭契約第9 條後段約定，原告得沒收已交付價款之前提
    為伊給付遲延超過一個月，已視為無力履約，雙方同時解除
    契約，然原告於前案既不訴請解除契約回復原狀，反而訴請
    伊履行契約，並經判決原告勝訴確定，伊已依上開確定判決
    給付尾款，伊既依約履行完畢，何來無力履約、解除契約可
    言，原告據以請求已無理由，縱認原告得主張沒收已付價款
    ，則兩造系爭契約已然解除，原告應返還伊已付全部價款及
    利息1,931 萬6,848 元（150 萬＋600 萬＋1,710,848 ＋10
    ,106,000 ＝19,316,848） ，伊應返還原告系爭土地，不能
    返還時即應返還系爭土地於返還時之市價，即伊出賣系爭土
    地予呂敏玲之價額700 萬元，伊以前揭二者差額12,316,848
    元（19,316,848－7,000,000 ＝12,316,848），對原告前開
    請求主張抵銷等語，資為抗辯。並聲明：(1)原告之訴駁回。
    (2)如受不利之判決，願供擔保請准宣告免為假執行。
貳、反訴部分之雙方聲明及陳述
一、反訴原告主張：依系爭契約第2 條第3 款約定，反訴被告不
    僅需移轉系爭土地所有權，並應協調鄰地所有人與伊簽立合
    建契約，惟反訴被告至今仍未履行義務，伊以本件97年8 月
    29日書狀繕本送達為解除契約之意思表示，反訴被告於契約
    解除後應返還全部價款1,931 萬6,848 元，伊應返還系爭土
    地，不能返還即應返還系爭土地於應返還時之市價，現系爭
    土地市價依伊出賣系爭土地予呂敏玲之買賣價金700 萬元，
    扣除後反訴被告尚應給付1,231 萬6,848 元，爰依民法第25
    9 條第2 款規定，先為一部請求反訴被告給付200 萬元等語
    。並為反訴聲明：(一)反訴被告應給付反訴原告200 萬元及自
    97年5 月22日起至清償之日止，按年息5 ％計算利息。(二)願
    供擔保請准宣告假執行。
二、反訴被告則以：系爭契約第2 條第3 款之約定僅屬付款條件
    而已，並非反訴被告應履行居間或承攬之契約義務，且系爭
    契約係單純買賣契約，並非買賣與承攬或居間之混合契約，
    反訴被告自無任何違反契約義務可言等語，資為抗辯。並聲
    明：(一)反訴原告之訴駁回。(二)如為不利之判決，願供擔保請
    准宣告免為假執行。
、兩造不爭執之事實
一、兩造於85年1 月9 日就系爭土地訂立系爭買賣契約，約定被
    告應給付原告1,850 萬元，被告給付750 萬元後，剩餘尾款
    1,100 萬元未給付，扣除被告代墊之土地增值稅等費用171
    萬848 元，尚餘928 萬9,152 元。原告另案訴請被告給付上
    開尾款後，經本院95重訴字第103 號民事判決、臺灣高等法
    院96年度重上字第156 號民事判決確定，即被告應給付原告
    9,289,152 元及自95年1 月20日起至清償日止，按年息5 ％
    計算利息，有原告提出系爭契約及前揭案件民事判決影本各
    一份在卷可參（見本院卷第10-11 、16-24 頁），並經本院
    調取前揭民事案號卷核閱無誤。
二、嗣原告以臺灣高等法院96年度重上字第156 號民事確定判決
    為名義，對被告聲請強制執行，經被告開立發票日期為97年
    5 月22日，票面金額為1,010 萬6,000 元之支票1 紙用以支
    付前述尾款後，原告撤回該執行事件，有原告提出支票影本
    一紙在卷可參（見本院卷第25頁）。
三、原告於85年1 月26日將系爭土地所有權移轉登記予被告，被
    告復於92年2 月24日將系爭土地所有權出賣並移轉登記予呂
    敏玲，所得價金700 萬元，有被告提出之土地登記謄本、不
    動產買賣契約書影本各一份附卷為憑（見本院卷第44、61-6
    4 頁）。
肆、兩造主要之爭點及本院之判斷
一、被告是否依系爭契約第9 後段條負有給付違約金之義務？其
    範圍為何？
二、違約金之約定是否過高而得予酌減？
三、反訴原告是否得依據解除契約回復原狀之法律關係，一部請
    求反訴被告返還1,231 萬6,848 元？茲分述如下：
一、被告是否依系爭契約第9 後段條負有給付違約金之義務？
(一)、依系爭契約第11條第3 項約定：「甲方（即被告）保證取得
    權狀不得移轉予第三者，否則必於三日內付清尾款」。查被
    告於92年2 月24日將系爭土地所有權出賣並移轉登記予呂敏
    玲等情，為兩造到庭所所不爭執，有不動產買賣契約書影本
    一份附卷為憑，被告既將系爭土地移轉與第三人，而未能依
    兩造約定交付期限即92年2 月27日付清尾款，遲至原告於95
    年1 月11日對之起訴後，取得確定判決為執行名義，聲請法
    院強制執行於97年5 月22日始清償，顯有逾期給付之情，復
    未能舉出有何給付遲延之不可歸責事由，依系爭契約第9 後
    段條：「……倘甲方違反本約各條所訂及期限交付價金時，
    應依延遲給付金額按日以千分之一之違約金給付乙方（即原
    告）」之約定，被告負有給付違約金之義務，應堪認定，則
    原告依前揭約定，請求被告自92年2 月28日起至92年3 月28
    日止遲延損害，依遲延給付金額按日以1/1000之違約金即27
    萬8,674 元部分，為有理由。
(二)、另原告主張因被告遲延給付期限已超過1 個月，即視為無力
    履行，應將其所交付價款921 萬848 元沒收，另請求違約金
    云云；依系爭契約第9 後段條關於「倘甲方違反本約各條所
    訂及期限交付價金時，應依延遲給付金額按日以千分之一之
    違約金給付乙方」等語，僅係就遲延給付之違約金為約定，
    是該約定僅於被告遲延給付時始有適用，此與後段關於「如
    遲延給付超過一個月，即視為無力履約，應將所交付價款悉
    由乙方沒收，同時解除本契約，違約之一方，各願放棄先訴
    抗辯權」之部分，係就不同違約行為所約定處罰條款，二者
    行為性質不相同，揆諸前揭規定意旨，乃賦予原告於被告有
    上開未能履約事由時，得以選擇請求按日計算遲延給付之違
    約金，或是遲延給付超過一個月後，解除契約並請求損害賠
    償之權利。惟按債務人縱已負有給付遲延責任，然債權人未
    依民法第254 條之規定，定相當之期限，催告債務人履行，
    並因債務人於期限內不履行，為解除契約之意思表示；或債
    權人已催告債務人履行，且債務人於債權人解除契約前，即
    已依債之本旨提出給付者，債權人自不得再依民法第254 條
    之規定，以債務人遲延為由解除契約，此有最高法院29年度
    上字第782 號判例意旨參照；查被告固未依約定於移轉系爭
    土地予第三人之三日內付清尾款，遲至97年5 月22日始清償
    ，然被告既因原告另案訴請給付上開尾款，經本院95重訴字
    第103 號民事判決、臺灣高等法院96年度重上字第156 號民
    事判決確定後，由法院強制執行，開立發票日期為97年5 月
    22日，票面金額為1,010 萬6,000 元之支票用以支付前述尾
    款，足認被告於97年5 月22日已依債之本旨提出給付，原告
    於97年6 月9 日提起本件訴訟（見本院卷第6 頁民事起訴狀
    之收狀戳日期），固主張被告遲延給付等情，惟被告既已於
    97年5 月22日即已提出給付，原告即不得拒絕被告之給付而
    主張解除契約之法律效果，是原告請求依該條末段約定，請
    求被告給付違約金921 萬848 元部份，為無理由。
(三)、復按除表現於主文之訴訟標的外，法院於判決理由中就訴訟
    標的以外之重要爭點，本於當事人辯論之結果已為判斷時，
    除顯然違背法令或當事人已提出新訴訟資料，足以推翻原判
    斷之情形外，於同一當事人就該重要爭點所提起之訴訟中，
    法院及當事人就該已經法院判斷之重要爭點法律關係，皆不
    得為任何相反之判斷或主張，始符民事訴訟法上之誠信原則
    ，此即為民事訴訟法上所謂爭點效理論，有最高法院88年度
    臺上字第557 號判決可資參照。查兩造於前案本院95重訴字
    第103 號及臺灣高等法院96年度重上字第156 號給付價金事
    件，被告亦執兩造所訂系爭契約非僅為單純買賣契約，而是
    買賣與承攬或居間之混和契約，以及系爭契約業經其已合法
    解除為由，作為拒絕給付尾款之抗辯事由，兩造並就上開重
    要爭點已為充分之攻擊防禦，該確定判決最後依據兩造辯論
    之結果，認定系爭契約僅係單純買賣契約，系爭契約第2 條
    第3 項約定之第三次付款，僅屬付款之條件而已，又被告於
    92年1 月13日催告原告存證信函（見本院卷第12頁），僅能
    證明被告對原告為定期之催告，其雖再於92年1 月27日以存
    證信函催告（見本院卷第14頁），惟該存證信函並無明確解
    約之意思表示，故被告抗辯系爭契約已合法解除云云，自不
    可取等情，有前開確定判決在卷可據，並經本院依職權調閱
    上開民事卷宗查明屬實，依前開說明及判決意旨，非該確定
    判決有顯然違背法令或兩造當事人提出新訴訟資料，足以推
    翻原判斷之情形外，法院及兩造當事人均不得再為相反之判
    斷或主張，被告於本院所傳喚之證人王玉惠，於前案審理時
    亦到庭為證，非為新訴訟資料，而被告於本件並未提出新訴
    訟資料足以推翻上開確定判決之判斷，自應受上開確定判決
    之判斷所拘束，不得於本件訴訟再為相反之主張，是被告仍
    執前詞，辯稱系爭契約為買賣與承攬或居間之混合契約且經
    伊解除，原告不得請求違約金云云，並無足取。
二、系爭契約第9 條有關違約金之約定，其性質係屬損害賠償預
    定性違約金？或是懲罰性違約金？其違約金之約定是否過高
    而得予酌減？
(一)、兩造於85年1 月9 日訂立系爭契約，其違約金之約定自應適
    用88年4 月21日民法債編修正前之規定以解釋，而修正前民
    法第250 條第2 項規定：「違約金，除當事人另有訂定外，
    視為因不履行而生損害之賠償總額。但約定如債務人不於適
    當時期，或不依適當方法履行債務時，即須支付違約金者，
    債權人於債務人不履行時，除違約金外，並得請求履行或不
    履行之損害賠償」，是違約金有賠償性違約金及懲罰性違約
    金，其效力各自不同，前者以違約金作為債務不履行所生損
    害之賠償總額，後者以強制債務之履行為目的，確保債權效
    力所定之強制罰，於債務不履行時，債權人除得請求支付違
    約金外，並得請求履行債務，或不履行之損害賠償，當事人
    約定之違約金究屬何者，應依當事人之意思定之，如無從依
    當事人之意思認定違約金之種類，依民法第250 條第2 項規
    定，視為賠償性違約金，有最高法院86年度臺上字第1620號
    判決意旨參照。依前述系爭契約第9 條後段載明：「倘甲方
    違反本約各條所訂及期限交付價金時，應依延遲給付金額按
    日以千分之一之違約金給付乙方」等語，已明定如債務人不
    於適當時期或不以適當方法履行債務時，而須支付違約金之
    意旨，且徵之同條後段並規定：「如遲延給付超過一個月，
    即視為無力履約，應將所交付價款悉由乙方沒收，同時解除
    本契約，違約之一方，各願放棄先訴抗辯權」等語，足見其
    就債務不履行之賠償責任，亦予以明確約定，揆諸前開說明
    ，應認上開約定係屬懲罰性質之違約金。
(二)、又按約定之違約金過高者，法院得減至相當之數額，民法第
    252 條定有明文。至於是否相當，即須依一般客觀事實，社
    會經濟狀況及當事人所受損害情形，以為斟酌之標準。且約
    定之違約金過高者，除出於債務人之自由意思，已任意給付
    ，可認為債務人自願依約履行，不容其請求返還外，法院仍
    得依前開規定，核減至相當之數額，有最高法院79年臺上字
    第1915號判例參照，且此一核減違約金之規定，在懲罰性違
    約金及賠償總額預定性質之違約金，均有適用。查被告未依
    兩造約定交付期限即92年2 月28日履行給付尾款928 萬9,15
    2 元義務，遲至原告聲請法院強制執行，於97年5 月22日才
    取得尾款等情，為兩造不爭執，故被告逾期給付期間長達約
    5 年，惟本院認為依系爭契約約定，原告雖得請求延遲給付
    金額按日以千分之一計算違約金，但懲罰性違約金之目的在
    於促使對方履約，如仍使其繼續累積，將使原告所得請求賠
    償超過其所受損害，有違損害填補之法則，且以本件被告僅
    遲延給付尾款情形而論，原告所受之損害不外是本金可取得
    之利息，故以法定遲延利息為計算違約金之基準較妥，惟審
    酌原告僅請求自92年2 月28日至同年3 月28日之1 個月期間
    違約金，其另依契約不履行請求損害賠償部分已無理由，業
    如前述，再參諸被告於訂約時既同意系爭契約約定，應已盱
    衡其履約之意願、經濟能力、違約時原告所受損害之程度等
    主、客觀因素，而本於自由意識及平等地位為自主之決定，
    揆諸首揭說明，法院對其原為之約定仍應予以尊重，故被告
    上開所辯，並無理由。
三、反訴原告是否得依據解除契約回復原狀之法律關係，一部請
    求反訴被告返還1,231 萬6,848 元？
    反訴原告主張反訴被告至今仍未履行契約第2 條第3 款之給
    付義務，已於97年8 月29日以書狀繕本送達為解除系爭契約
    之意思表示，則解除後反訴被告應返還全部已付款項云云，
    惟查系爭契約性質係屬買賣契約，業如前述，且反訴被告於
    85年1 月26日將系爭土地所有權移轉登記予反訴原告，反訴
    原告於92年2 月24日將系爭土地所有權出賣並移轉登記予呂
    敏玲後，復於為97年5 月22日支付反訴被告系爭契約所訂之
    尾款1,010 萬6,000 元等節，為兩造所不爭執，系爭契約中
    雙方所負之義務既均已履行完畢，反訴原告自無再解除業已
    履行完畢契約之可能，是反訴原告上開主張，即屬無據。
伍、綜上所述，原告依系爭契約之法律關係，請求被告給付違約
    金27萬8,674 元及自起訴狀繕本送達翌日即97年7 月1 日起
    至清償日止，按週年利率5 ％計算之法定遲延利息，為有理
    由，應予准許，逾此範圍，則無理由，應予駁回。反訴原告
    主張解除系爭契約後，反訴被告應給付其200 萬元，則無理
    由，應予駁回。
陸、本件原告勝訴部分，兩造均陳明願供擔保，分別聲請宣告假
    執行或免為假執行，本院經審核尚無不合，爰分別酌定相當
    擔保金額准許之。至本訴原告敗訴及反訴原告敗訴部分，其
    假執行之聲請，已失所附麗，併予駁回。
柒、因本件事證已臻明確，兩造其餘主張陳述及所提之證據，經
    本院審酌後認與判決結果不生影響，爰不一一論述，附此敘
    明。
捌、結論：本件原告之訴為一部有理由，一部無理由；反訴原告
    之訴為無理由，依民事訴訟法第79條、第78條、第390 條第
    2 項、第392 條第2 項，判決如主文。
中    華    民    國    98    年    3     月    11    日
                  民事第四庭    法  官  鄧德倩
以上正本係照原本作成
如對本判決上訴，須於判決送達後20日內向本院提出上訴狀
中    華    民    國    98    年    3     月    11    日
                                書記官  林孔華


司法院資訊處製作；財團法人民間司法改革基金會備份。
